【裁判字號】    98,消債清,76
【裁判日期】    980930
【裁判案由】    清算事件
【裁判全文】
臺灣板橋地方法院民事裁定            98年度消債清字第76號
聲  請  人
即 債 務人  甲○○
上列當事人因消費者債務清理事件，聲請清算，本院裁定如下：
    主  文
聲請駁回。
聲請費用由聲請人負擔。
    理  由
一、按進行更生或清算程序之必要費用，法院得酌定相當金額，
    定期命聲請人預納之，逾期未預納者，除別有規定外，法院
    得駁回更生或清算之聲請。次按更生之聲請有下列情形之一
    者，應駁回之：一債務人曾依本條例或破產法之規定而受刑
    之宣告；二債務人曾經法院認可和解、更生或調協，因可歸
    責於己之事由，致未履行其條件；三債務人經法院通知，無
    正當理由而不到場，或到場而不為真實之陳述，或拒絕提出
    關係文件或為財產變動狀況之報告，消費者債務清理條例第
    46條定有明文。又聲請更生或清算不合程式或不備其他要件
    者，法院應以裁定駁回之。消費者債務清理條例第6 條第3
    項、第8 條分別定有明文。再按同法所規定之清算制度，實
    質上即為破產法上破產之特別程序，其目的在於使債權人獲
    得公平之受償，避免債務人遭受多數債權人個別對其強制執
    行，而無法重建經濟，以使債務人得有更生之機會，防止社
    會經濟發生混亂。清算制度並非在使債務人恣意消費所造成
    之債務，轉嫁予債權人負擔。是同法第134 條規定：「債務
    人有下列各款情形之一者，法院應為不免責之裁定，但債務
    人證明經普通債權人全體同意者，不在此限：一於七年內曾
    依破產法或本條例規定受免責。二隱匿、毀損應屬清算財團
    之財產，或為其他不利於債權人之處分。三捏造債務或承認
    不真實之債務。四因浪費、賭博或其他投機行為，致財產顯
    然減少或負擔過重之債務，而生開始清算之原因。五於清算
    聲請前一年內，已有清算之原因，而隱瞞其事實，使他人與
    之為交易致生損害。六明知已有清算原因之事實，非基於本
    人之義務，而以特別利於債權人中之一人或數人為目的，提
    供擔保或消滅債務。七隱匿、毀棄、偽造或變造帳簿或其他
    會計文件之全部或一部，致其財產之狀況不真確。八故意於
    財產及收入狀況說明書為不實之記載，或有其他故意違反本
    條例所定義務之行為。」，依上開規定意旨，可知該條例所
    規定債務人之免責制度，係在鼓勵勤勞誠實之債務人，而非
    縱容投機不誠實之債務人奢侈浪費，倘債務人於聲請清算前
    之相當期間內，利用信用金融之機會，恣意為非屬通常生活
    所需之鉅額消費或作奢侈性、浪費性之消費，而不在意日後
    履行返還之能力，反而算計消費者債務清理條例中之免責制
    度，濫用清算程序以規避其應負擔之償還責任，即與本條例
    之立法意旨有違。故法院審查債務人清算之聲請時，倘債務
    人於聲請清算前之相當期間內，為鉅額消費或作奢侈性、浪
    費性之商品或服務消費，而與其通常生活所需顯不相當，或
    有其他情事，在客觀上顯係濫用清算程序以規避其應負擔之
    償還責任，有違誠信原則時，應認法院得裁定駁回債務人清
    算之聲請，資以衡平債權人及債務人之權益，有最高法院96
    年度台抗字第659 號、96年度台抗字第660 號裁判要旨可資
    參照。
二、本件聲請人聲請意旨略以：其積欠金融機構債務共新臺幣（
    下同）3,439,069 元，於消費者債務清理條例施行後，曾於
    民國98年2 月2 日向最大債權金融機構國泰世華商業銀行股
    份有限公司（下稱國泰世華銀行）請求共同協商債務清償方
    案，該行以聲請人無法負擔為由而發給前置協商不成立通知
    書，是前置協商不成立。惟聲請人每月收入為15,000元，扣
    除每月必要生活支出11,559元後，僅餘3,441 元，縱使最大
    金融債權機構國泰世華銀行給予最優惠之還款方案，180 期
    ，年利率0%，僅能償還619,380 元（計算式：3,441×180＝
    619,380 ），尚不足清償聲請人積欠全部金融機構之債務3,
    439,069 元，聲請人復因罹患第四及第五腰椎滑脫症併兩側
    坐骨神經痛、及打鼾併睡眠呼吸終止症，健康狀況每況愈下
    ，無法從事過於勞累之工作，顯無法依上開協商方案償還債
    務，是有不能清償之情事，又其無擔保或無優先權之債務總
    額未逾1,200 萬元，復未經法院裁定開始清算程序或宣告破
    產，爰依法聲請清算等語。
三、查本件聲請人具狀聲請清算，經本院於98年8 月3 日裁定命
    聲請人補正應予補正之事項，且該裁定已於98年8 月6 日為
    聲請人所收受，有本院上開裁定及送達證書在卷可稽。聲請
    人雖於98年8 月17日以陳報狀為補正，然綜觀其補正之內容
    ，除前置協商收入切結書、郵政總局郵政醫院及國防醫學院
    三軍總醫院附設民眾診療服務處診斷證明書、債權比例表、
    財政部高雄市國稅局95年度綜合所得稅各類所得資料清單已
    依限補正外，然尚有應預納預估之鑑定費用2,000 元未依限
    補正，且迄今猶未為之，此有本院民事科查詢簡答表1 紙足
    徵（見本院卷第173 頁），揆諸首開說明，即應認聲請人本
    件之聲請，於法不合。
四、次查，本院於上開裁定已命聲請人陳報有無雙務契約（含保
    險契約）尚未履行完畢，有本院上開裁定可憑，聲請人於98
    年8 月17日具狀陳報其無雙務契約未履行完畢等語（見本院
    卷第86頁），然經本院向紐西蘭商康健人壽保險股份有限公
    司台灣分公司、美商安達保險股份有限公司台灣分公司查詢
    結果，聲請人於紐西蘭商康健人壽保險股份有限公司台灣分
    公司猶有投保意外傷害保險附加住院醫療保險，目前仍繼續
    履約中，保險費繳費方式為月繳832 元；暨聲請人於美商安
    達保險股份有限公司台灣分公司投保安達團體傷害保險及團
    體住院醫療日額給付健康保險，繳費方式為季繳每期1,716
    元，上開保險契約，現仍均繼續履約中，此有紐西蘭商康健
    人壽保險股份有限公司台灣分公司98年8 月17日民事陳報狀
    、美商安達保險股份有限公司台灣分公司98年8 月12日安麟
    客字第980439號函各1 件存卷足徵（見本院卷第170 卷、第
    232 頁），顯然聲請人非但有未依本院前開裁定命補正內容
    予以補正之情形，甚且亦堪認聲請人有未依消費者債務清理
    條例第46條之規定，拒絕提出關係文件之情事。揆諸首開說
    明，亦應駁回本件更生之聲請。
四、再查，本件聲請人積欠金融機構債務合計共3,439,069 元，
    於消費者債務清理條例施行後，98年2 月2 日以書面向最大
    債權金融機構國泰世華銀行請求共同協商債務清償方案，該
    行發給前置協商不成立通知書是前置協商不成立，固有聲請
    人提出之債權人清冊、財團法人金融聯合徵信中心當事人綜
    合信用報告（債務清理條例前置協商專用債權人清冊）影本
    、前置協商不成立通知書影本在卷可稽（見本院卷第7 至第
    9 頁、第17至21頁），堪信為真，惟查：
  (一)依聲請人所提債權人清冊及各債權人之陳報，經本院向各無
    擔保債權銀行查詢聲請人信用卡之刷卡明細結果，債權人花
    旗（台灣）商業銀行股份有限公司（下稱花旗銀行）、中國
    信託商業銀行股份有限公司（下稱中國信託銀行）、渣打國
    際商業銀行股份有限公司（下稱渣打銀行）、玉山商業銀行
    股份有限公司（下稱玉山銀行）、國泰世華商業銀行股份有
    限公司（下稱國泰世華銀行）、台北富邦商業銀行股份有限
    公司（下稱台北富邦銀行）、元大商業銀行股份有限公司（
    下稱元大銀行）均提出聲請人刷卡明細資料，其中債權人花
    旗銀行、中國信託銀行、台北富邦銀行、元大銀行等並具狀
    陳稱：觀諸聲請人之消費紀錄及現金卡交易紀錄，令人懷疑
    為奢侈性、浪費性之商品或服務消費，而與其通常生活所需
    ，顯不相當，恐是在利用清算程序以達免責目的，具有高度
    道德風險等語，此有花旗銀行、中國信託銀行、台北富邦銀
    行、元大銀行之陳報狀等件在卷可稽。復查，依債權銀行提
    出聲請人信用卡刷卡明細資料，其中：
    1.依債權人花旗銀行提出之聲請人信用卡消費明細表，聲請
      人分別於93年12月21日起至95年1 月7 日止，於金環球旅
      行社股份有限公司消費多達9 筆共55,250元，於 COSCO
      JIMJIANG DEVCO,QUAN ZHOU 消費9 筆共18,224元，於金門
      昇恆昌免稅店消費2 筆共3,980 元，於 BANK OF CHINA
      QUANZHOU BRCHINA以信用卡預借2 筆現金，金額共計41,4
      90元，於大屯高爾夫球場消費1 筆金額2,200 元，於燦星
      3C土城店消費1 筆金額14,900元，楓運旅行社消費1 筆5,
      900 元，合計高達141,944 元。（見本院卷第102 至138
      頁）
    2.依債權人中國信託銀行提出之聲請人信用卡消費明細表，
      聲請人分別於95年8 月7 日及同年9 月4 日止，於紅燁精
      品服飾刷卡消費2 筆金額各為104,000 元、及95,000元，
      金額合計199,000 元（見本院卷第150、151頁）。
    3.依債權人渣打銀行提出之聲請人信用卡消費明細表，聲請
      人於94年4 月4 日，分別於大屯高爾夫球場消費1 筆，金
      額為2,200 元，及於北濱育樂事業股份有限公司八里國際
      消費1 筆，金額為2,172 元（見本院卷第164 頁）。
    4.依債權人玉山銀行提出之聲請人信用卡消費明細表，聲請
      人分別於92年9 月4 日、94年8 月10日、同年8 月18日、
      及同年10月24日，以信用卡預借現金4 筆，金額分別為16
      0,000 元、24,756元、16,627元、及13,117元，94年8 月
      25日及同年10月10日於COSCO 消費2 筆金額分別為1,952
      元、2,514 元，另於嘉盛旅行社消費1 筆，金額高達96,0
      00元，以上合計314,966 元（見本院卷第174 、175 頁）
      。
    5.依債權人國泰世華銀行提出之聲請人信用卡歷史消費明細
      表，聲請人於94年4 月4 日起至95年11月20日止以信用卡
      代償其他債權銀行積欠之款項，金額共計300,094 元，另
      使用簡易通信貸款服務，金額共計210,000 元。以上合計
      510,094 元（見本院卷第198 頁）。
    6.依債權人台北富邦銀行提出之聲請人信用卡消費明細表，
      聲請人分別於95年9 月4 日起至同年12月7 日止，均為向
      債權人預借現金，其金額為206,351 元，另循環利息及違
      約金為14,057元，金額合計高達220,408 元（見本院卷第
      208 至210 頁）。
    7.依債權人元大商業銀行股份有限公司提出之聲請人信用卡
      消費明細表，聲請人分別於95年5 月11日起至同年8 月27
      日止，於於COSCO JIMJIANG DEVELO 消費15筆，金額共計
      27,682元，於BANK OF CHINA QUANZHOU以信用卡預借現金
      3 筆金額共170,453 元，於巨崙科技股份有限公司消費電
      子產品1 筆金額為17,500元，於金門昇恆昌免稅店消費5
      筆金額共25,160元（見本院卷第214 、215 頁）。
  (二)綜觀聲請人上開各家銀行信用卡刷卡消費紀錄，大多集中於
    金環球旅行社股份有限公司、COSCO JIMJIANG DEV CO,QUAN
    ZHOU、紅燁精品服飾、嘉盛旅行等4 處，聲請人為本件聲請
    清算前之94至95年間，於金環球旅行社股份有限公司消費55
    ,250 元 、於COSCO JIMJIANG DEV CO,QUANZHOU消費45,906
    元、於紅燁精品服飾消費199,000 元、於嘉盛旅行社消費96
    ,000 元 ，於燦星3C土城店消費14,900元，楓運旅行社消費
    5,900 元，於大屯高爾夫球場消費4,400 元，合計金額高達
    421,356 元。復查聲請人另向數家銀行預借現金，其中於92
    年9 月4 日至95年12月7 日間，於BANK OF CHINA QUANZHOU
    BRCHINA 以花旗銀行信用卡預借現金達41,490元，向玉山銀
    行預借現金共計214,500 元，向國泰世華銀行以簡易通信貸
    款服務，借支金額共計210,000 元，向台北富邦銀行預借現
    金，其金額為206,351 元，於BANK OFCHINA QUANZHOU 向元
    大銀行預借現金共170,453 元，合計總額高達842,794 元，
    扣除聲請人於92年9 月4 日向玉山商業銀行股份有限公司所
    預借之160,000 元，於94年7 月至95 年12 月，平均每月提
    領高達37,933元【計算式：（842,794 －160,000） ÷18＝
    37,933（元以下四捨五入）】，與一般家庭日常所需支出顯
    不相當，且聲請人之後即不繳納任何帳款。因此，各債權銀
    行認聲請人上開大筆刷卡消費，多用於旅行社消費、於國外
    購買商品、及精品服飾消費等非日常生活必要支出，而有奢
    靡消費之情事，及高度道德風險之虞，顯非無據。
五、綜上所述，本件聲請人未於裁定期間內補正預納預估之鑑定
    費2,000 元，且於聲請清算前之相當期間內，所為前開鉅額
    消費或奢侈性、浪費性之商品或服務消費，與其通常生活所
    需顯不相當，客觀上足認有濫用清算程序以規避其應負擔之
    償還責任，而有違誠信原則，依首揭說明，自應駁回其清算
    之聲請，爰裁定如主文。
六、至聲請人預納之郵務送達費用4,420 元，則於本件清算之聲
    請駁回確定後，再另行發還聲請人，附此敘明。
中    華    民    國    98    年    9     月    30    日
                  民事第一庭  法      官  陳翠琪
上為正本係照原本作成
如不服本裁定，應於裁定送達後10日內，以書狀向本院提出抗告
，並繳納抗告費新臺幣1,000 元
中    華    民    國    98    年    10    月     1    日
                              書  記  官  簡曉君


司法院資訊處製作；財團法人民間司法改革基金會備份。
